【裁判字號】    89,上易,531
【裁判日期】    900110
【裁判案由】    清償債務
【裁判全文】
臺灣高等法院民事判決  八十九年度上易字第五三一號
      上  訴  人  乙○○
      訴訟代理人  張永昌律師
      被上訴人    甲○○      .
      訴訟代理人  陳良宜      .
                  陳瑜美      .
右當事人間請求清償債務事件，上訴人對於中華民國八十九年八月十七日臺灣臺北地
方法院八十九年度訴字第一一四九號第一審判決提起上訴，本院判決如左：
    主      文
原判決關於命上訴人給付之利息，於自民國八十六年十二月一日起至八十七年一月三
十日止按週年利率百分之五計算之部分，及該部分假執行之宣告，均廢棄。
右開廢棄部分，被上訴人在第一審之訴及其假執行之聲請均駁回。
其餘上訴駁回。
第二審訴訟費用由上訴人負擔。
    事      實
甲、上訴人方面：
一、聲明：(一)原判決不利於上訴人之部分廢棄。(二)右廢棄部分，駁回被上訴人在第一
    審之訴及假執行之聲請。
二、陳述：除與原判決記載相同者，茲引用之外，補稱：
    (一)支票號碼ＥＣ0000000號，面額一百萬元，發票日八十七年一月三十日
      之支票（以下稱Ａ支票），被上訴人並未能舉證證明Ａ支票係與支票號碼ＥＣ
      0000000號，面額一百萬元，發票日八十六年十一月三十日（以下稱Ｂ
      支票）換票而來，前揭有利於被上訴人之換票事實，應由被上訴人負舉證責任
      。
    (二)依兩造所簽之切結書第二條第二、三項約定內容，可知兩造約定所謂尾款一百
      萬元乃是以Ｂ支票擔保，而尾款一百萬元之支付條件，則係：於八十六年八月
      十五日面額五萬元之期票兌現後，被上訴人即應將切結書第二條第一項所揭示
      之拍賣取得而屬於不動產買賣契約書買賣標的物之Ａ部分，辦理所有權移轉登
      記為上訴人名義後，上訴人始有義務以前開不動產向亞太銀行辦理增貸，借出
      款項一百萬元以作為尾款支付逕行清償被上訴人之情事。惟迄今被上訴人皆未
      依前揭切結書約定履行義務，則上訴人自不須清償尾款一百萬元，而Ｂ支票既
      係擔保尾款之支付，尾款支付之條件並未成就，故不須兌現Ｂ支票。
乙、被上訴人方面：
一、聲明：駁回上訴。
二、陳述：除與原判決記載相同者，茲引用之外，補稱：
    Ｂ支票到期遭退票後，上訴人再背書轉讓Ａ支票，清償Ｂ支票之債務，由安泰商
    業銀行汀洲分行安汀字第六五一、九八六號函可知。而且二支票面額、發票人及
    付款人皆相同，Ａ支票背書轉讓之日期為Ｂ支票遭退票後，日期緊密相接，以上
    事實、證據皆可證明上情。
    理      由
一、被上訴人起訴主張：兩造於八十五年八月二十日訂立協議書，由上訴人承受訴外
    人李菊枝等十人與被上訴人簽立之不動產買賣契約、租賃暨預定買賣協議書（李
    連發為承租人，被上訴人為出租人）、補充協議書（李連發與被上訴人簽立）之
    權利義務，復於八十六年七月八日簽立切結書，約定按約定方式逐筆清償欠款，
    尾款一百萬元暫以八十六年十一月三十日期票擔保，並支付八十六年八月十五日
    期票五萬元充任利息。詎上開一百萬元尾款支票到期退票，另由上訴人背書轉讓
    八十七年一月三十日期面額一百萬元之支票一紙與被上訴人為給付方法，惟屆期
    亦遭退票，為此依契約上給付請求權請求給付尾款一百萬元及其法定遲延利息。
    並依協議書第六條之（四）約定，上訴人違反前述如期給付尾款之義務，自應負
    違約之責，爰就約定之違約金比例，請求上訴人給付懲罰性違約金六十五萬元及
    其法定遲延利息等語（原審准被上訴人一百萬元及遲延利息之請求，駁回被上訴
    人其餘之訴，上訴人就敗訴之一百萬元及利息部分上訴）。
    上訴人抗辯：被上訴人未就「上訴人有一百萬元支票到期未能清償」之事實負舉
    証責任，而上訴人已將八十六年八月十五日期票兌現，被上訴人須依據切結書第
    二條第三項前段之約定內容，將前開第一項所拍賣取得而屬於不動產買賣契約書
    買賣標的物之Ａ部份，辦理所有權移轉登記為上訴人之名義，惟被上訴人迄今尚
    未將切結書第二條第一項約定之買賣標的物Ａ部份，依切結書第二條第三項前段
    約定之文義移轉登記為上訴人名義，足証違反兩造切結書、租賃暨預定買賣契約
    書、不動產買賣契約書、協議書之約定者，乃係被上訴人而非上訴人，且被上訴
    人並未舉證證明Ａ支票係與Ｂ支票換票而來，故被上訴人請求給付票款一百萬元
    ，並請求違約金六十五萬元，自無理由等語。
二、被上訴人主張之事實，已據其提出協議書及其附件支票五紙、不動產買賣契約書
    及其附件、租賃暨預定買賣協議書、補充協議書、切結書及其附件各一件、Ａ支
    票及Ｂ支票暨退票理由單各二紙為證。上訴人除否認Ａ支票為Ｂ支票換票者外，
    其餘均不否認真正，惟以上開情詞置辯。是兩造爭執要旨即在於Ａ支票是否於Ｂ
    支票退票後，上訴人再換開並交付被上訴人；及被上訴人能否將Ｂ支票提示兌領
    （即上訴人得否主張同時履行抗辯）。
    (一)依兩造所不爭執之八十五年八月二十日訂立之協議書（以下稱協議書）第一條
      之約定「雙方同意，原由李連發為連帶保證人、李菊枝等十人與乙方（即被上
      訴人）簽立之不動產買賣契約（八十四年十二月五日簽立）、租賃暨預定買賣
      協議書（李連發為承租人，乙方為出租人於八十四年十一月十四日簽立）、補
      充協議書（李連發乙方於八十五年二月一日簽立）其權利義務關係由甲方（即
      上訴人）承受，此併經李連發同意並於協議書後簽認。」及八十六年七月八日
      之補充切結書（以下稱切結書）第二條第（２）項之約定：「甲方（指上訴人
      ）基於原契約精神，茲開立如附件（二）所列之支票付款明細，按約定方式逐
      筆清償之。本件尾款壹佰萬元暫以八十六年十一月三十日期票擔保，並支付八
      十六年八月十五日期票伍萬元充任利息。」。而切結書之附件（二）之支票共
      有五張，面額共三百零五萬元，除其中五萬元係約定充作利息外，其餘三百萬
      元即為該切結書同條第（１）項所指之「另就八十四年十二月五日前手與乙方
      （指被上訴人）所立之『不動產買賣契約書』第四條第二項，有關Ａ部份建物
      ，現已由乙方（指被上訴人）以參佰零壹萬參仟元正拍定取得。」之價金，足
      見該條第（２）項所謂之「本件尾款壹佰萬元暫以八十六年十一月三十日期票
      擔保」，係指擔保前開價金之尾款。故上訴人抗辯稱前開Ｂ支票係作為價金尾
      款之擔保等語，固堪以採信。
    (二)經本院向安泰商業銀行汀州分行函查，其函覆：「支存戶林廣德簽發票號00
      00000號（即Ｂ支票）於八十六年十二月一日因存款不足退票，並於八十
      六年十二月九日註銷退票，另票號0000000號（即Ａ支票）於八十七年
      十一月十八日因拒往退票」，有安泰商業銀行汀州分行八十九年十一月一日安
      汀字第九八六號函附於本院卷第四三頁可參。上訴人固主張被上訴人應就Ａ支
      票係與Ｂ支票換票之事實負舉證之責；惟按證明應證事實之證據資料，並不以
      可直接單獨證明之直接證據為限，凡先綜合其他情狀，證明某事實，再由某事
      實為推理的證明應證事實，該證明某事實之間接證據，亦包括在內（最高法院
      八十六年度台上字第六一一號判決參照）。查，Ａ、Ｂ二紙支票之面額同為一
      百萬元、發票人均為林廣德、付款人均為台北市第七信用合作社螢橋分社（現
      合併為安泰商業銀行汀州分行），Ａ支票係上訴人背書（原審卷第二二頁反面
      ）後交付被上訴人之事實，為上訴人所自認（本院卷四七頁），Ｂ支票原係在
      被上訴人持有中，若上訴人未換開Ａ支票，衡情被上訴人不可能在Ｂ支票退票
      後無條件讓上訴人取回辦理註銷退票，兩造間除本件之外並無其他債權債務關
      係，為上訴人所承認，故被上訴人主張換票之事實，堪信為真，上訴人空言否
      認換票情事，顯無可採。
    (三)上訴人八十六年七月八日出具之切結書第二條第三項固然記載「嗣八十六年八
      月十五日期票（指五萬元之支票）兌現后，同時辦理所有權移轉暨半年期最高
      限額抵押權一百二十萬元設定登記，上開借款一百萬元，得由乙方（指被上訴
      人）配合甲方（指上訴人）向亞太銀行辦理增貸手續，並擔當連帶保證人，借
      出款項逕行清償乙方，並同時辦理前開塗銷登記。倘亞太銀行同意增貸，上述
      設定登記則免」，上訴人以此抗辯被上訴人尚未辦理不動產所有權移轉登記不
      得提示Ｂ支票。然，Ｂ支票於八十六年十二月一日經提示退票後，上訴人非但
      未採取任何法律行動，諸如催告或訴請被上訴人辦理所有權移轉登記，尚且另
      行簽發發票日為八十七年一月三十日之Ａ支票交付被上訴人且無任何保留，由
      此事實行為足證兩造已更新協議，即上訴人同意無條件讓被上訴人兌領Ａ支票
      作為尾款一百萬元之支付，上訴人事後再主張同時履行抗辯謂被上訴人不得提
      示Ｂ支票云云，並無理由。既然Ａ支票已經退票，則被上訴人請求上訴人給付
      尾款一百萬元，自屬正當，應予准許。但被上訴人既已同意上訴人以Ａ支票換
      回Ｂ支票，顯然兩造已達成合意以Ａ支票之發票日為債務之清償日。按給付有
      確定期限者，債務人自期限屆滿時起，負遲延責任。從而被上訴人得請求之遲
      延利息應自Ａ支票發票日八十七年一月三十日之翌日（三十一日）起算。
三、綜上所述，於上訴人上訴範圍，被上訴人本於上訴人出具之切結書即契約之法律
    關係，請求上訴人給付一百萬元，及自民國八十六年十二月一日起至清償日止按
    週年利率百分之五計算之利息，於一百萬元及自八十七年一月三十一日起算之法
    定遲延利息部分，為有理由，應予准許。逾此所為請求，為無理由，應予駁回。
    又，上開應准許部分，原審依兩造之聲請酌定相當擔保金額為准、免假執行之宣
    告，洵屬正當。原審就超過上開遲延利息應准許部分，為上訴人敗訴之判決，並
    為假執行之宣告，自有未洽。上訴意旨就此部分指摘原判決不當，求予廢棄改判
    ，為有理由。至於上開應准許部分，原審判命上訴人給付，並為假執行之宣告，
    核無違誤，上訴意旨，就此部分，仍執陳詞，指摘原判決不當，求予廢棄，為無
    理由，應駁回其上訴。
四、據上論結，本件上訴為一部有理由，一部無理由，依民事訴訟法第四百五十條、
    第四百四十九條第一項、第七十九條但書，判決如主文。
中      華      民      國     九十     年     一      月       十      日
                                 民事第九庭
                                      審判長法  官  吳  謙  仁
                                            法  官  林  樹  埔
                                            法  官  蘇  瑞  華
右正本係照原本作成。
不得上訴。
中      華      民      國    九十      年      一      月    十二      日
                                            書記官  賴  以  真


司法院資訊處製作；財團法人民間司法改革基金會備份。
